最高法院刑事判決　　　　　　九十四年度台上字第四二五０號
　　上　訴　人　乙○○
　　　　　　　　　　　　號
　　　　　　　　　　　　（現於台灣高雄第二監獄執行中）
　　　　　　　　甲○○
上列上訴人等因偽造文書案件，不服台灣高等法院高雄分院中華
民國九十四年五月三日第二審更審判決（九十四年度上更(一)字第
三九號，起訴案號：台灣高雄地方法院檢察署八十六年度偵字第
一０八九二號），提起上訴，本院判決如下：
    主  文
上訴駁回。
    理  由
按刑事訴訟法第三百七十七條規定，上訴於第三審法院，非以判
決違背法令為理由，不得為之。是提起第三審上訴，應以原判決
違背法令為理由，係屬法定要件。如果上訴理由狀並未依據卷內
訴訟資料，具體指摘原判決不適用何種法則或如何適用不當，或
所指摘原判決違法情事，顯與法律規定得為第三審上訴理由之違
法情形，不相適合時，均應認其上訴為違背法律上之程式，予以
駁回。本件原判決已敘明上訴人乙○○、甲○○二人欲藉透過民
事確認訴訟方式，使甲○○、邱忠金、邱忠養、邱忠和、邱德光
、邱德海、邱德明、邱德松、邱吉輝、邱發榮及邱添潤等十一人
取得派下員身分及壯大乙○○之聲勢，以利乙○○競逐連任邱二
世嘗祭祀公業管理人。乃未經邱忠金等人之同意，偽刻印章及盜
用印章蓋於偽造之委任書上，提起民事確認派下員之訴，乙○○
並在該訴訟中予以自認，使第一審法院判決確認甲○○等十一人
為派下員確定，乙○○再據該確定判決製作名冊，持向高雄縣美
濃鎮公所辦理核備之事實，業據告訴人邱祥古、邱錦春指訴綦詳
。證人邱忠金、邱忠養、邱忠和、邱德光、邱德海、邱德明、邱
德松、邱吉輝、邱發榮、邱添潤於第一審審理時除均證稱其等並
非邱二世嘗祭祀公業之派下員，與該祭祀公業根本無關外，邱忠
金、邱忠養、邱忠和、邱德光、邱德明、邱德松、邱發榮及邱添
潤並均證稱：甲○○於第一審法院八十二年度訴字第一二八四號
確認派下員之民事案中，提出之我們委任其為該訴訟之訴訟代理
人委任書上所蓋之印文，均非真正之印文，我們既無此等印文之
印章，亦從無委任甲○○提起本件民事訴訟等語；邱吉輝亦證稱
：我未委任甲○○提起本件民事訴訟，係甲○○對我說要開祭祀
會議需用印章，我才將印章交給他，該委任書上之印文雖係用我
的印章所蓋無誤，但我不知係要蓋委任書，未見過該委任書等語
；邱德海則於原審審理時明確證稱：「（原審法院八十二年度訴
字第一二八四號確認派下員之訴民事案八十二年九月十四日之委
任名冊之邱德海印文，是否你蓋印的？）這不是我蓋的」、「我
只有在邱錦春說要對乙○○訴訟時，才請我在名冊上蓋章一次」
等語。此外，並有第一審法院八十二年度訴字第一二八四號確認
派下員之訴案卷內所附甲○○提出之邱忠金、邱忠養、邱忠和、
邱德光、邱德海、邱德明、邱德松、邱吉輝、邱發榮及邱添潤等
人委任甲○○提出，而以乙○○為該案被告之確認派下員訴訟之
委任書一份可稽，且該案亦經乙○○以邱二世嘗祭祀公業管理人
之身分，於訴訟中為自認之表示，該院民事庭於民國八十二年十
月十三日判決確認前揭含甲○○等十一人為邱二世嘗祭祀公業之
派下員，並旋於同年十一月十五日判決確定等情，亦經第一審及
原審前審調閱該案卷宗查核無誤。而乙○○作出登載前揭十一人
為邱二世嘗祭祀公業派下員此不實事項之名冊，再於八十四年十
二月六日持之向高雄縣美濃鎮公所辦理核備之情，亦有高雄縣美
濃鎮公所八十四年十二月二十八日八四美鎮民字第一四七六五號
函及名冊一份可稽。至於本案邱二世嘗祭祀公業之設立人究係何
人，因年代久遠，且經日治時代對於祭祀公業發展之刻意壓制，
並無原始資料傳襲，已無從查考。查乙○○於七十三年二月二十
五日向高雄縣美濃鎮公所申請邱二世嘗祭祀公業時，所提出之三
十二位派下員名冊全為希正、希旭之後裔，此非惟為告訴人邱祥
古、邱錦春所陳明，亦為乙○○所不否認。且該祭祀公業經核准
成立而由乙○○任管理人後，於七十四年六月三十日通告之會份
表經與其於偵查中所提出之依照族譜所製出之邱希正公、邱希旭
公、邱希進公及邱希學公子孫名字之世系表上所登載之子孫名字
相互核對，發現前開會份表上所載之派下員房族代表，其中「德
友」、「炳麟」、「錦麟」、「祀祥」、「瓊祥」、「仁祥」、
「義祥」、「順乾」、「順喜」、「賢昌」、「振賓」、「鐘靈
」、「蘭香」、「貴香」、「慶春」、「錦春」、「瑞光」、「
德彩」、「德鈞」等人均為邱希正公之子孫，而「順喜」、「創
榮」、「進盛」、「順昌」、「金土」、「欽盛」、「潤洪」、
「德祥」、「淡珍」、「瑞明」、「瑞文」、「瑞岳」、「辛金
」、「辛麟」、「鳳昌」、「樹明」、「雲興」、「秀興」、「
中昌」、「庸昌」、「霆昌」、「道昌」、「福友」、「財友」
、「德友」、「文友」、「竹友」、「秀友」、「達友」、「連
發」、「政雄」、「勝雄」、「文輝」、「文良」、「富連」、
「發東」、「發清」、「毓城」等人均為邱希旭公之子孫；再會
份表上所載之派下員房族代表「智祥」及「崇文」二人，經與告
訴人提出之邱二世嘗派系表相互比對，亦見「智祥」係邱希旭公
之子孫「貴昌」之子，「崇文」則同為邱希旭公之子孫「明昌」
之子，渠二人應亦同屬邱希旭公之子孫。此外證人邱永榮於第一
審證稱：我的祖父為邱阿金，我本身擁有邱二世嘗祭祀公業之會
份，我係該祭祀公業之派下員等語，而依前揭乙○○提出之世系
表，邱阿金係為邱希旭公之子孫，故邱永榮亦屬邱希旭公之子孫
，當為明確。是由上所述，該會份表上所載之派下員房族代表，
均係屬邱希正公及邱希旭公之子孫，反之於前開乙○○提出之關
於邱希進公及邱希學公子孫之世系表上，卻未見任何派下員房族
代表，是若邱希進公及邱希學公之子孫亦屬邱二世嘗祭祀公業之
派下員，衡情豈會有派下員房族代表全部歸由邱希正公或邱希旭
公之子孫擔任，而邱希進公及邱希學公之子孫竟無一人出任派下
員房族代表之不合理情形產生。再參諸前開證人邱忠金、邱忠養
、邱忠和、邱德光、邱德海、邱德明、邱德松、邱吉輝、邱發榮
、邱添潤等於第一審證稱渠等並非邱二世嘗祭祀公業之派下員，
與此祭祀公業無關之情，渠等均非希正公、希旭公之子孫，若渠
等祖先亦為此祭祀公業之設立人，則代代口耳相傳，且又同住美
濃，安會認為渠等非該公業之派下員，而與該公業無關。是從上
開各情判斷，應以告訴人所陳該祭祀公業係由希正公、希旭公之
後代所設立等情為可信。從而，須為邱希正公及邱希旭公之子孫
方堪具備成為邱二世嘗祭祀公業之派下員之資格，應至為明顯。
故依前揭乙○○提出之世系表上所載，身為邱希進公子孫之邱忠
金、邱忠養、邱忠和、邱吉輝、邱發榮、邱添潤及甲○○以及非
屬邱希正公或邱希旭公子孫之邱德光、邱德海、邱德明、邱德松
等人，應無具備邱二世嘗祭祀公業之派下員資格，亦可認定。因
此，甲○○當明知其本身及邱忠金、邱忠養、邱忠和、邱德光、
邱德海、邱德明、邱德松、邱吉輝、邱發榮及邱添潤等人均非具
備邱二世嘗祭祀公業派下員之資格，而乙○○身為該祭祀公業之
管理人，就此亦應知之甚明。上訴人二人雖以本件確認之訴，係
經公業祭產委員商議後，由宗長邱欽盛委任甲○○為之，並提出
邱欽盛八十二年七月十二日之委任書影本一紙為證。然查乙○○
於七十三年間向美濃鎮公所申請邱二世嘗祭祀公業登記時，僅列
派下員三十二人，被遺漏之派下員七十五人於八十一年二月十一
日委任告訴人邱祥古、邱錦春二人向第一審法院提起確定派下員
之訴，經該院於同年十一月三十日以八十一年度訴字第二二二號
判決確認追加邱崇振等七十五人為該公業派下員，並於八十二年
向美濃鎮公所申請追加派下員登記在案，告訴人邱祥古、邱錦春
又於八十年十月十三日向第一審法院提出確認乙○○非邱二世嘗
祭祀公業管理人之訴，經第一審法院判決邱祥古、邱錦春敗訴，
告訴人不服，上訴原審法院（該案最後經原審法院及本院判決乙
○○敗訴確定），此有各該判決及高雄縣美濃鎮公所八十六年五
月二十七日美鎮民字第六五五號函在卷足憑。則乙○○於八十二
年間，正值告訴人對之提起其非邱二世嘗祭祀公業管理人涉訟中
，告訴人邱祥古、邱錦春一派又新加入派下員七十五人，乙○○
為保住其公業管理人之地位，始與邱欽盛、甲○○等謀議，提起
確認無邱二世嘗派下員血統之甲○○等十一人為派下員之訴，圖
使甲○○等十一人取得派下員身分，以壯大乙○○聲勢並利競逐
該祭祀公業之管理人，其動機已甚明顯，此由甲○○於第一審審
理時，經訊以：「為何還提確認之訴？」答稱：「（因）他們先
提七十五名確認之訴」，益見其等有此犯意不虛，是安能以邱欽
盛書立之委任書而卸其罪責。則乙○○、甲○○與邱欽盛為確保
管理人之地位，而偽造前開委任甲○○為兼訴訟代理人提起確認
派下員訴訟之委任書，並據以對乙○○為被告而提起確認派下員
訴訟，乙○○則配合於訴訟中自認，致使法院誤以為該委任事宜
為真，陷於錯誤而判決確認前開甲○○等十一人為派下員，使甲
○○等因而獲得派下員資格之利益，並再製作登載該甲○○等十
一人為派下員之名冊辦理核備，上訴人二人與邱欽盛共同行使偽
造私文書、意圖為自己及他人不法利益及行使業務上登載不實文
書、使公務員登載不實之犯意聯絡及行為分擔，應甚明灼，犯行
均堪認定。因而撤銷第一審之科刑判決，改判依想像競合犯及牽
連犯關係，從一重論處上訴人二人共同行使偽造私文書，足以生
損害於公眾及他人罪刑（均累犯），已詳述其所憑之證據及其認
定之理由。從形式上觀察，所為論敘均與卷內證據資料相符，原
判決並無認定事實不依證據或有判決不載理由等違法情形存在。
上訴意旨略以：上訴人所呈之創立會份簿、大正十二年新創立之
設立人名單及至八十二年土地分配款項清冊等重要證物，原審均
棄置而不予調查，違法悖理甚明；原審未詳查究明本公業所有文
獻，一則認定邱忠金等十一人為第一享祀人邱夢龍公之子孫，另
則又採認告訴人之主張，否認「邱家烋公嘗簿」之記載，亦否認
邱二世嘗「會份簿」之記載，在在顯示原審採證矛盾之違法；原
審始終未說明告訴人係何設立人之子孫？亦有判決理由不備之違
法；而甲○○有兄弟六人，卻僅選取四人加入，倘若意圖壯大管
理人聲勢，何不六人全數加入？原審採認甲○○為共同正犯，有
違經驗法則云云。惟按證據之取捨、事實之認定，乃事實審法院
職權行使之範圍，茍其證據之取捨及事實之認定，不違背經驗法
則與論理法則，即不容任意指摘為違法，而據為上訴第三審之適
法理由。原判決已敘明本案邱二世嘗祭祀公業之設立人究係何人
，因年代久遠，並無原始資料供為查考，然依乙○○申請登記邱
二世嘗祭祀公業時所提出之三十二位派下員名冊全為希正、希旭
之後裔，且依會份表與族譜之比對結果，發現會份表上所載之派
下員房族代表，均為邱希旭公、邱希正公之子孫，而證人邱永榮
之證詞亦可資佐證，此外再參諸證人邱忠金等人於第一審之證述
等情判斷，認應以告訴人所陳該祭祀公業係由希正公、希旭公之
後代所設立等情為可信，此為事實審法院採證認事之職權行使，
並無違法可言。上訴意旨，係專憑己見，仍執陳詞，就屬確認邱
二世嘗祭祀公業派下員之民事法律關係再為爭執，置原判決之明
白論斷於不顧，或屬原審認事採證職權之適法行使，任意指摘違
法，或對與待證事實無關之事項為爭論，非合法之第三審上訴理
由，其上訴違背法律上之程式，應予駁回。上訴人等牽連犯行使
業務上登載不實之文書、使公務員登載不實文書及詐欺得利罪部
分，原審係依刑法第二百十六條、第二百十五條、第二百十四條
及第三百三十九條第二項、第一項論處，核屬刑事訴訟法第三百
七十六條第一款、第四款之案件，牽連之行使偽造私文書重罪部
分上訴既不合法，自無從就該牽連之輕罪併為實體上審理，依刑
事訴訟法第三百七十六條規定，此部分既經第二審判決，自不得
上訴於第三審法院，上訴人等復提起上訴，顯非適法，應併予駁
回。
據上論結，應依刑事訴訟法第三百九十五條前段，判決如主文。
中　　華　　民　　國　九十四　年　　八　　月　　八　　日
                      最高法院刑事第十一庭
                          審判長法官  洪　清　江
                                法官  石　木　欽
                                法官  李　伯　道
                                法官  洪　文　章
                                法官  張　清　埤
      本件正本證明與原本無異
                                      書  記  官
中　　華　　民　　國　九十四　年　　八　　月　 十五 　日
                                                      j
